【裁判字號】    89,訴,712
【裁判日期】    900226
【裁判案由】    業務侵占等
【裁判全文】
臺灣基隆地方法院刑事判決                          八十九年度訴字第七一二號
    公  訴  人  臺灣基隆地方法院檢察署檢察官
    被      告  甲○○
右列被告因業務侵占等案件，經檢察官提起公訴（八十九年度偵字第二六六三號），
本院判決如左：
    主  文
甲○○連續意圖為自己不法之所有而侵占對於業務上所持有之物，處有期徒刑拾月；
又偽造印章，處有期徒刑月，偽造之「碧海擎天公寓大廈管理委員會」印章壹枚、
「劉育僑」印章壹枚均沒收。應執行有期徒刑壹年，偽造之「碧海擎天公寓大廈管理
委員會」印章壹枚、「劉育僑」印章壹枚均沒收，緩刑肆年。
    事  實
一、甲○○係基隆市○○街碧海擎天公寓大廈之住戶，自民國八十八年八月七日起至
    八十九年五月二十八日止，經該公寓大廈住戶推選擔任管理委員會之主任委員，
    負責綜合管理該公寓大廈之行政事務。八十八年八月二十七日，該管理委員會之
    財務委員乙○○辭退財務委員一職，因住戶尚未推選出新任財務委員，乙○○乃
    於八十八年八月二十九日將管理委員會以定期存款方式存放在中華商業銀行基隆
    分行之新台幣（下同）四百五十萬二千九百三十六元定期存款存單一紙（帳號：
    000--00--000000--0--00號，存單號碼：ＥＡ0000000號
    ，存款期間自八十八年二月五日起至八十八年八月五日止）交予主任委員甲○○
    ，由甲○○代理財務委員之職務，是甲○○於代理財務委員職務期間，係為碧海
    擎天公寓大廈從事財務管理業務之人。甲○○依據管理委員會之決議，應將該筆
    已屆期之定期存款轉存至臺灣銀行基隆分行，八十八年十月二十七日，甲○○前
    往中華商業銀行基隆分行辦理解約手續並提領四百五十萬二千九百三十六元之現
    金後，因欠缺相關文件，無法於當日以碧海擎天公寓大廈管理委員會之名義在臺
    灣銀行基隆分行開戶，甲○○乃於同日先以自己名義在臺灣銀行基隆分行開設帳
    戶（帳號：Ｚ00000000000號），斯時，甲○○因急需現款週轉，竟
    基於意圖為自己不法所有之概括犯意，於開戶之際僅將其中之四百三十萬元現款
    存入帳戶內，餘二十萬二千九百三十六元則侵占據為己有，擅自挪供私用，日後
    並連續於附表一所示之時間，自前開臺灣銀行基隆分行帳戶內，提領如附表一所
    示之現金侵占據為己有，擅自挪供私用（該帳戶除先前存入之四百三十萬元外，
    尚包括該筆款項存入臺灣銀行基隆分行後所衍生之利息三萬九千八百六十一元）
    ，前後共計侵占其業務上所持有之碧海擎天公寓大廈管理委員會基金一百零四萬
    二千七百三十六元。期間，甲○○唯恐其侵占前開款項之事實遭管理委員會發覺
    ，並先後於附表二所示之時間，將附表二所示之金額存入中華商業銀行基隆分行
    帳戶內以充作利息（該帳戶係用以存放原中華商業銀行基隆分行定期存款所衍生
    之利息）。嗣甲○○備妥相關文件欲前往臺灣銀行基隆分行辦理碧海擎天公寓大
    廈管理委員會帳戶之開戶手續時，明知該管理委員會之印章係由監察委員洪秀菁
    保管，如有任何文件須蓋用管理委員會之印章，須先經過監察委員之審核，再由
    監察委員親自蓋用管理委員會之印章於文件上，然甲○○因恐遭察覺其侵占前揭
    款項之事實，竟於八十九年二月十一日，未經碧海擎天公寓大廈管理委員會及財
    務委員劉育僑（任期自八十八年九月二十三日起至八十九年七月十五日止）之同
    意，同時委由彰化商業銀行基隆分行附近某家不詳之印章鋪代刻「碧海擎天公寓
    大廈管理委員會」及「劉育僑」之印章各一枚，足以生損害於碧海擎天公寓大廈
    管理委員會及劉育僑，並於同日至臺灣銀行基隆分行，在「臺灣銀行（儲蓄）定
    期存款印鑑卡」及「存單存款開戶資料登錄單」上，接續蓋用「碧海擎天公寓大
    廈管理委員會」之印文共三枚及「劉育僑」之印文共三枚，再蓋用其自己之私章
    ，以碧海擎天公寓大廈管理委員會之名義開戶（帳號Ｚ00000000000
    號），並將上開存放於其私人帳戶內之管理基金三百五十萬元以轉帳方式存入碧
    海擎天公寓大廈管理委員會之帳戶內（定期存款存單號碼為一一八八六號，存款
    期間為三個月），嗣該定期存款單到期後，復於八十九年五月二十六日至臺灣銀
    行基隆分行，在「存單存款到期逾期轉存登錄單」上蓋用前開偽刻之「碧海擎天
    公寓大廈管理委員會」印文一枚及「劉育僑」印文一枚後，再蓋用其自己之私章
    ，另行開立帳號Ｚ00000000000號帳戶，將本金連同利息共計三百五
    十萬四千九百三十六元轉存入該帳戶內（定期存款存單號碼一一六一四八號，存
    款期間自八十九年五月二十六日起至九十年二月二十六日止。上開連續蓋用偽造
    之印章於私文書上以將管理基金存入之行為，並不足生損害於碧海擎天公寓大廈
    管理委員會或劉育僑，詳後述）。嗣甲○○於卸任後將該定期存款存單交予接任
    之管理委員會，新任主任委員丙○○始查悉上情。
二、案經丙○○訴由臺灣基隆地方法院檢察署檢察官偵查起訴。
    理  由
一、右揭事實，迭據被告甲○○於偵查及本院審理時坦承不諱，核與告訴人丙○○（
    碧海擎天公寓大廈現任主任委員）、乙○○（碧海擎天公寓大廈前任財務委員）
    於偵查中之指訴情節相符，並經證人劉育僑（碧海擎天公寓大廈前任財務委員）
    、洪秀菁（碧海擎天公寓大廈前任監察委員）、陳仁強（臺灣銀行基隆分行職員
    ）於偵查中結證明確，復有碧海擎天公寓大廈管理組織報備證明影本一紙、被告
    所書立之切結書影本一紙、臺灣銀行0000000號定期存款存單影本一紙、
    0000000號定期存款存單影本一紙、中華商業銀行基隆分行八十九年七月
    十八日八九中銀基字第八九ＯＯ八七號函暨ＥＡ0000000號定期存款存單
    影本、大額提領登記簿影本各一份、臺灣銀行基隆分行八十九年七月十九日（八
    九）銀基營字第三八一八號函暨被告綜合存款印鑑卡影本、被告存款開戶資料登
    錄單影本、客戶往來明細查詢單、定期存款印鑑卡影本、八十九年五月二十六日
    存單存款到期逾期轉存登錄單影本、八十九年二月十一日存單存款開戶資料登錄
    單影本各一份、臺灣銀行基隆分行八十九年八月十六日（八九）銀基營字第四三
    四四號函一份在卷為證，被告之自白核與積極證據相符，足堪採信。被告嗣於本
    院審理中雖辯稱：伊只是暫時借用，並有付利息，非意圖為自己不法之所有而惡
    意侵占云云，然查，被告之主觀意圖若僅止於借用管理基金，大可依照正當程序
    向管理委員會提出申請，惟被告不僅未依正常步驟借用管理基金，並因不敢讓管
    理委員會之成員知悉此事，繼而偽造「碧海擎天公寓大廈管理委員會」及「劉育
    僑」之印章以開戶存款，顯見其於挪用管理基金之際已有為自己不法所有之意圖
    ，被告此項辯解不足採信。本件事證明確，被告犯行堪以認定。
二、核被告甲○○所為，係犯刑法第二百十七條第一項之偽造印章罪、第三百三十六
    條第二項之業務侵占罪。被告先後多次業務侵占犯行之時間緊接，所犯罪名及構
    成要件相同，顯係基於概括犯意反覆為之，為連續犯，應依法以一罪論，並加重
    其刑。被告同時利用不知情之印章鋪偽刻「碧海擎天公寓大廈管理委員會」及「
    劉育僑」之印章，係屬間接正犯。被告一行為同時偽造「碧海擎天公寓大廈管理
    委員會」及「劉育僑」之印章，係屬想像競合犯，應從一偽造印章罪處斷。被告
    所犯上開二罪間之犯意各別，行為互殊，構成要件迥異，應予分論併罰。爰審酌
    被告身為碧海擎天公寓大廈管理委員之主任委員，於代理財務委員保管該管理委
    員會之管理基金之際，因貪圖週轉之便而連續侵占管理基金高達一百零四萬二千
    七百三十六元，致該公寓大廈之業務因基金不足而難以順利運作，惟其於挪用基
    金之後尚能陸續償付附表二所示共計十二萬七千五百四十三元之利息，事後並已
    與該公寓大廈管理委員會達成和解，願意分期償還遭其侵占之基金，有基隆市中
    正區調解委員會調解筆錄一份在卷可稽及其犯罪後坦承犯行不諱，態度良好等一
    切情狀，量處如主文所示之刑，並定其應執行之刑，以示懲儆。末查，被告未曾
    受有期徒刑以上刑之宣告，有本院被告全國前案紀錄表在卷可稽，本次因一時貪
    念致觸刑典，經此罪刑宣告，信已知所悔悟而無再犯之虞，本院因認其所受宣告
    之刑以暫不執行為適當，爰併予宣告緩刑四年，以勵自新。偽造之「碧海擎天公
    寓大廈管理委員會」印章一枚及「劉育僑」印章一枚，均應依刑法第二百十九條
    之規定併予宣告沒收。
三、公訴人雖另認被告連續涉犯刑法第二百十七條第一項之偽造印文罪嫌，惟查：被
    告甲○○於上開「臺灣銀行（儲蓄）定期存款印鑑卡」、「存單存款開戶資料登
    錄單」及「存單存款到期逾期轉存登錄單」上蓋用偽造之「碧海擎天公寓大廈管
    理委員會」及「劉育僑」印文行為，雖有未當，然該行為之目的係為將碧海擎天
    公寓大廈管理委員會之管理基金存入碧海擎天公寓大廈管理委員會之帳戶內，其
    存款利益仍歸碧海擎天公寓大廈管理委員會取得，實際上並未生任何損害於碧海
    擎天公寓大廈管理委員會或其財務委員劉育僑，是公訴人認被告除偽造印章足生
    損害於碧海擎天公寓大廈管理委員會及劉育僑外，其進一步偽造印文之行為亦足
    生損害於海擎天公寓大廈管理委員會及劉育僑，容有未洽。惟公訴人以偽造印文
    之行為與前開偽造印章之犯行有階段行為之實質上一罪關係，故本院爰不另為無
    罪之諭知，附此敘明。
據上論斷，應依刑事訴訟法第二百九十九條第一項前段，刑法第五十六條、第二百十
七條第一項、第三百三十六條第二項、第二百十九條、第五十五條、第五十一條第五
款、第七十四條第一款，罰金罰鍰提高標準條例第一條前段，判決如主文。
本案經檢察官黃士元到庭執行職務。
中      華      民      國     九十     年      二      月    二十六    日
                                    臺灣基隆地方法院刑事第三庭
                                            法  官  蔡 佳 玲
右正本證明與原本無異。
對於本件判決如有不服，應於收受送達後十日內，向本院提出上訴書狀，上訴於臺灣
高等法院，並按他造當事人之人數附具繕本。
                                            書記官  湯 惠 芳
中      華      民      國     九十     年      三      月      二      日
附表一：
┌───────────┬─────────┐
│   提  領  時  間     │  提  領  金  額  │
├───────────┼─────────┤
│八十八年十一月十五日  │     七萬元       │
├───────────┼─────────┤
│八十八年十一月三十日  │     八萬元       │
├───────────┼─────────┤
│八十八年十二月十四日  │     七萬元       │
├───────────┼─────────┤
│八十八年十二月二十四日│   五萬元       │
├───────────┼─────────┤
│八十八年十二月三十日  │     一萬元       │
├───────────┼─────────┤
│八十九年一月七日      │    三十萬元      │
├───────────┼─────────┤
│八十九年一月二十一日  │     三萬元       │
├───────────┼─────────┤
│八十九年一月二十四日  │     一萬元       │
├───────────┼─────────┤
│八十九年一月二十九日  │     八萬元       │
├───────────┼─────────┤
│八十九年二月十七日    │     八萬元       │
├───────────┼─────────┤
│八十九年二月二十五日  │     四萬元       │
├───────────┼─────────┤
│八十九年七月十三日    │  一萬九千八百元  │
└───────────┴─────────┘
附表二：
┌───────────┬──────────┐
│   存  款  時  間     │  存  款  金  額    │
├───────────┼──────────┤
│八十八年十二月十五日  │一萬八千二百三十七元│
├───────────┼──────────┤
│八十八年十二月十八日  │一萬八千二百三十七元│
├───────────┼──────────┤
│八十九年二月十七日    │五萬零五百六十九元  │
├───────────┼──────────┤
│八十九年四月二十九日  │二萬零二百五十元    │
├───────────┼──────────┤
│八十九年五月二十六日  │二萬零二百五十元    │
└───────────┴──────────┘
附錄論罪法條
刑法第二百一十七條第一項：
偽造印章、印文或署押，足以生損害於公眾或他人者，處三年以下有期徒刑。
刑法第三百三十六條第二項：
對於業務上所持有之物，犯前條第一項之罪者，處六月以上五年以下有期徒刑，得併
科三千元以下罰金。


司法院資訊處製作；財團法人民間司法改革基金會備份。
